【裁判字號】    99,上易,775
【裁判日期】    990701
【裁判案由】    詐欺
【裁判全文】
臺灣高等法院刑事判決                 99年度上易字第775號
上  訴  人  臺灣臺北地方法院檢察署檢察官
被      告  甲○○
上列上訴人因被告詐欺案件，不服臺灣臺北地方法院98年度易字
第1985號，中華民國99年2月10日第一審判決（起訴案號：臺灣
臺北地方法院檢察署98年度偵字第7294號），提起上訴，本院判
決如下：
    主  文
上訴駁回。
    事實及理由
一、本案經本院審理結果，認第一審判決對被告甲○○為無罪之
    諭知，核無不當，應予維持，並引用第一審判決書記載之證
    據及理由（如附件）。
二、檢察官上訴意旨略以：
（一）觀諸被告於警詢、偵查及原審審理中之供述，被告先稱並
      未將帳戶出借他人使用，嗣後改稱曾將彰化銀行帳戶借予
      陳俊宏使用，前後說詞互異，顯屬有疑而不足採；原審固
      以被告個性迷糊、時間久遠記憶不清等理由解釋被告供述
      不一之情況，惟前於98年4月23日檢察宮偵訊時即曾提示
      彰化銀行帳戶易明細表予被告，並詢問陳俊宏為何人，被
      告答以陳俊宏為其男友，並記得陳俊宏曾於97年8月8日轉
      帳入彰化銀行帳戶乙事，卻對同年10月份曾將彰化銀行帳
      戶借予陳俊宏使用乙事隻字未提，衡諸常理，一般人對距
      今較近之事記憶應較為清楚，且交付帳戶予他人涉及個人
      金融資訊安全，理應更為關注且在意，然被告竟至陳俊宏
      出庭作證後始憶及此事。被告是否確有將帳戶出借予陳俊
      宏使用乙節，已非無疑，原審遽為有利被告之認定，似嫌
      速斷。
（二）縱認被告有將本案帳戶交予陳俊宏使用之情，被告仍有容
      任其帳戶交由詐欺集團使用之不確定故意：證人陳俊宏於
      第一商業銀行（下稱第一銀行）開設帳戶乙節，有卷附之
      第一銀行98年12月25日一華山字第0025號回函可參。又被
      告雖於偵訊中供稱不清楚陳俊宏是否有第一銀行帳戶等語
      ，然知悉陳俊宏曾由其帳戶轉帳入被告所有之彰化銀行帳
      戶乙事，是被告對陳俊宏名下設有帳戶可供自身使用之事
      實應有認識，則陳俊宏向被告借用彰化銀行帳戶之際，被
      告未曾詢問或懷疑原因，已與常情有違。又參酌被告出借
      彰化銀行帳戶予陳俊宏並未約定返還日期，而陳俊宏借用
      後又未如同以往使用完畢立即歸還，被告卻迄今未曾向陳
      俊宏詢問帳戶流向或催討返還，則被告是否僅係單純將帳
      戶出借予陳俊宏顯屬有疑。況若被告提供金融卡帳戶之主
      觀上係供陳俊宏現實支配管領、使用該帳戶，而事後卻對
      帳戶流向不曾聞問，佐以被告供稱對於出借帳戶乙事不復
      記憶，顯見其就帳戶去向毫不在意，則衡酌被告乃專科畢
      業，具一定智識程度，且係有相當社會生活歷練之30餘歲
      成年人，應可預見將自己帳戶之提款卡及密碼提供他人使
      用，可能助長他人從事財產犯罪，卻容任他人完全支配該
      帳戶，應具有幫助他人犯罪之不確定故意云云。
三、就上訴意旨補充判決理由如下：
（一）經查：
  １、證人即被告之男友陳俊宏業於原審審理時結證稱：「（問
      ：你是否有從你的戶頭轉入60或70元到被告的帳戶？情形
      為何？）有這事情，因為有一次被告更換了新的工作，故
      彰化銀行的帳戶不再使用，我們想要將裡面的零錢湊成整
      數可以提領出來使用。（問：領出來之後，被告是否就不
      再使用彰化銀行帳戶？）是，就沒有再使用了。...（問
      ：是否知道被告所有之彰化銀行大安分行00000000000000
      000號帳戶之提款卡密碼？）知道，應該是00000000。（
      問：這個密碼如何而來？）後面是我的生日，前面就是我
      之前喜歡的一支手機型號號碼。（問：是否認識陳靜怡、
      周怡君、郭巧茹？）三人我都認識，陳靜怡是我姐姐，周
      怡君、郭巧茹都是我以前同事。（提示偵卷第46頁彰化銀
      行大安分行存款交易明細表問：依據該明細表顯示，你除
      了在97年8月8日存入75元至該帳戶外，在97年10月31日以
      轉帳方式提領該帳戶內67元，然後在97年12月18日陳靜怡
      存入3,020元，97年12月24日周怡君存入3,000元，97年12
      月25日郭巧茹存入5,000元，是否如此？）是。（問：依
      據被告於本院準備程序所言，其於97年8月8日經你存入75
      元湊成整數後，由她提領100元即未再使用該帳戶，為何
      後續到了97年10月及12月，你仍然有使用該帳戶之行為？
      ）因為她那時候把提款卡借給我，我當時需要繳錢，所以
      向我姐姐及同事借錢，當時被告並沒有要使用該提款卡，
      所以借我使用。」等語（原審卷第123-124頁）。而經原
      審依職權函詢彰化銀行大安分行有關被告帳戶交易明細表
      中「被代理轉出」、「彰銀代理轉入」、「被代理轉入」
      交易代號之意義及其交易往來銀行帳號，再依職權函詢第
      一銀行、台灣中小企業銀行、臺北富邦銀行後，已確認在
      97年12月18日陳靜怡、97年12月24日周怡君、97年12月25
      日郭巧茹分別有存入被告所有前述帳戶3,020元、3,000元
      、5,000元之情事，此有彰化銀行大安分行98年11月23日
      函文（原審卷第78、79頁）、第一銀行華山分行98年12月
      25日函文、台灣中小企業銀行松南分行98年12 月24日函
      文及臺北富邦銀行98年12月23日函文檢附陳靜怡、周怡君
      、郭巧茹等人之開戶資料在卷可證（原審卷第101-106頁
      ），顯見證人陳俊宏所稱被告所有帳戶、提款卡於97年12
      月間係由其持有使用之情，堪以採信。又證人陳俊宏於97
      年11月間某日將其自己所有彰化銀行永和分行帳戶提款卡
      及密碼交付詐欺集團使用，其所涉幫助詐欺之犯行，已經
      臺灣板橋地方法院判處有期徒刑4月確定等情，亦有臺灣
      板橋地方法院98年度簡字第5662號刑事判決書、臺灣板橋
      地方法院檢察署檢察官98年度偵字第11618號聲請簡易判
      決處刑書在卷可稽（原審卷第134-135頁)。綜此，直至97
      年12月25日為止，被告所有前述帳戶、提款卡仍由證人陳
      俊宏持有使用，隨即於98年1月5日遭詐騙集團成員用以詐
      騙被害人乙○○，且證人陳俊宏亦對於該提款卡之密碼清
      楚記憶，參以證人陳俊宏另案涉犯幫助詐欺罪行之時間，
      與其持有被告帳戶時間亦有交互重疊之處，顯見本件將被
      告所有前述提款卡、密碼提供予詐欺集團者，較可能者應
      係證人陳俊宏，而非被告。
  ２、原審依據上述證人陳俊宏之證述、被告帳戶交易明細表、
      第一銀行、台灣中小企業銀行、臺北富邦銀行函文檢附陳
      靜怡、周怡君、郭巧茹等人之開戶資料等件，認定被告所
      有帳戶、提款卡於97年12月間係由證人陳俊宏持有使用。
      再參以證人陳俊宏於97年11月間某日將其自己所有彰化銀
      行永和分行帳戶提款卡及密碼交付詐欺集團使用，其所涉
      幫助詐欺之犯行，經臺灣板橋地方法院判處有期徒刑4月
      確定等情，有臺灣板橋地方法院98年度簡字第5662號刑事
      判決書、臺灣板橋地方法院檢察署檢察官98年度偵字第11
      618號聲請簡易判決處刑書（原審卷第134-135頁）等證據
      資料，對於被告是否有公訴意旨所指之幫助詐欺取財犯行
      ，已生合理懷疑，原審所為認定經核尚無違反經驗法則，
      公訴人並未提出其他積極證據足以推翻系爭帳戶於97年12
      月間由證人陳俊宏使用之事實，縱被告於警詢、偵查及原
      審審理中對於有無出借帳戶予陳俊宏使用，前後說詞互異
      ，或係出於個性迷糊、時間久遠記憶不清等因素，亦據原
      審詳為說明，仍難以被告前後供述不一，即認被告犯罪。
（二）檢察官上訴意旨另以：不論係陳俊宏或陳俊宏以外之其他
      人，被告均無法合理交代帳戶存摺、密碼之出處，顯有容
      任其帳戶交由詐欺集團使用之不確定故意云云。惟按刑法
      關於犯罪之故意，係採希望主義，不但直接故意，須犯人
      對於構成犯罪之事實具備明知及有意使其發生之兩個要件
      ；即使間接故意，亦須犯人對於構成犯罪之事實預見其發
      生，且其發生不違背其本意，始能成立。如對於構成犯罪
      之事實，雖預見其能發生，而在犯人主觀上確信其不致發
      生者，仍應以過失論。而刑法第13條第2項之間接故意，
      與第14條第2項之有認識過失，雖均以行為人對於構成犯
      罪之事實，預見其發生為要件。惟前者須其發生並不違背
      其本意；後者則須確信其不發生，二者均以有構成犯罪事
      實之發生為前提，方能本此事實以判斷行為人究為故意抑
      為過失（最高法院22年上字第4229號判例意旨、97年度台
      上字第6154號裁判意旨可資參照）。是以，間接故意須行
      為人預見其有可能發生，而卻聽任事情之自然發展，終致
      發生犯罪結果者，始為己足。查本件依卷內資料僅足認於
      97 年12月間被告所有系爭帳戶曾由被告男友陳俊宏使用
      ，則是否由被告交付詐欺集團使用，尚屬有疑；又依卷附
      資料可知被告有多家銀行帳戶（見偵查卷第54頁），而於
      證人陳俊宏向被告借用帳戶後未交還予被告，被告因有其
      他帳戶可供使用而未立即催討返還，尚與常情無違，即難
      認被告有預見事後遭詐欺集團不法使用之可能，亦難以被
      告有幫助詐欺取財之不確定故意相繩，是公訴意旨前述所
      稱，尚無可採。
四、綜上所述，檢察官上訴意旨所述，仍難認被告有公訴人所指
    幫助詐欺犯行，原審認本案尚未達通常一般之人均不致有所
    懷疑，而得確信其為真實之程度，認被告是否犯罪，仍有合
    理性懷疑之存在，無從形成有罪之確信，而諭知被告無罪，
    尚無違誤，檢察官上訴為無理由，應予駁回。
五、被告經合法傳喚，無正當理由不到庭，爰不待其陳述逕行判
    決。
據上論結，應依刑事訴訟法第373條、第368條、第371條，判決
如主文。
本案經檢察官張秋雲到庭執行職務。
中    華    民    國    99    年      7    月    1    日
                  刑事第六庭審判長法  官 林明俊
                                  法  官 何信慶
                                  法  官 吳淑惠
以上正本證明與原本無異。
不得上訴。
                                  書記官 陳雅加
中    華    民    國    99    年    7     月    6     日

司法院資訊處製作；財團法人民間司法改革基金會備份。
